臺灣桃園地方法院民事判決　　　　九十四年度訴字第七七一號
原　　　告　淯璽實業有限公司
法定代理人　乙○○
訴訟代理人　陳傳中　律師
複　代理人　劉世興　律師
　　　　　　丁○○
被　　　告　名亨營造有限公司（原名稱中茂營造有限公司）
法定代理人　戊○○
訴訟代理人　楊芳婉　律師
上列當事人間請求給付承攬報酬事件，於民國九十六年五月二十
九日言詞辯論終結，本院判決如下：
    主      文
被告應給付原告新臺幣壹佰壹拾捌萬伍仟零伍拾肆元，及自民國
九十四年六月十八日起至清償日止，按週年利率百分之五計算之
利息。
原告其餘之訴駁回。
訴訟費用由被告負擔貳分之壹，餘由原告負擔。
本判決第一項，於原告以新臺幣陸拾萬元為被告供擔保後，得假
執行；但被告得以新臺幣壹佰壹拾捌萬伍仟零伍拾肆元為原告供
擔保後，免為假執行。
原告其餘假執行之聲請駁回。
　　事實及理由
一、程序方面：
（一）按當事人喪失訴訟能力或法定代理人死亡或其代理權消滅
      者，訴訟程序在有法定代理人或取得訴訟能力之本人承受
      其訴訟以前當然停止；前開規定，於有訴訟代理人時不適
      用之；又聲明承受訴訟，應提出書狀於受訴法院，由法院
      送達於他造。民事訴訟法第一百七十條、第一百七十三條
      本文及第一百七十六條分別定有明文。查，本件原告起訴
      後，被告公司名稱已於訴訟繫屬中之民國九十五年十月三
      日由中茂營造有限公司變更登記為名亨營造有限公司，法
      定代理人亦由林秀卿變更登記為為戊○○，惟因被告於變
      更前即有委任訴訟代理人，揆諸前揭規定，尚無訴訟程序
      當然停止之情形，嗣並據被告變更後之法定代理人戊○○
      於九十六年二月一日向本院具狀聲明承受訴訟，經核與上
      開規定相符，應予准許，合先敘明。
（二）次按訴狀送達後，原告不得將原訴變更或追加他訴。但擴
      張或減縮應受判決事項之聲明者，不在此限。民事訴訟法
      第二百五十五條第一項但書第三款亦有明文。本件原告起
      訴時原係聲明請求被告應給付原告追加工程款新臺幣（下
      同）二百九十四萬四千零四十元，及自起訴狀繕本送達翌
      日起至清償日止，按週年利率百分之五計算之利息；被告
      應返還原告本票乙紙等語，嗣於九十四年八月十一日以被
      告已將本票返還予原告為由，具狀捨棄關於返還本票之請
      求，復於本院九十四年十月二十五日行言詞辯論程序時具
      狀變更其利息部分之請求為自該訴狀（民事言詞辯論意旨
      狀）繕本送達翌日起至清償日止，按週年利率百分之五計
      算，繼於本院九十五年十一月二十一日行言詞辯論程序時
      具狀變更聲明請求被告應給付原告二百六十六萬九千八百
      四十二元，及自起訴狀繕本送達翌日起至清償日止，按週
      年利率百分之五計算之利息等語，揆諸前開法文，原告於
      本件訴訟程序中先後所為聲明之擴張或減縮，自屬合法。
二、原告起訴主張：（一）兩造於九十三年二月間簽訂工程承攬
    合約書（下稱系爭承攬契約），約定由原告承攬被告坐落桃
    園縣龍潭鄉○○○段四方林小段第六一六號及第六二二號土
    地上龍潭鄉四方林集合住宅新建工程之水電工程（下稱系爭
    工程），工程總價含稅計七百六十四萬四千元。嗣被告以其
    工程需要為由，另提出與系爭承攬契約所附施工圖（下稱合
    約圖）相異之施工圖（下稱系爭施工圖），要求原告依該圖
    施工，原告為求雙方互助和諧，乃配合其要求按系爭施工圖
    施工，並即就變更項目、金額製作估價單，被告於收受估價
    單後，亦未表反對，原告依約於九十三年十一月完工，且經
    被告驗收完成，而系爭工程之追加減工程相互抵銷後，系爭
    工程之追加款含稅計二百六十六萬九千八百四十二元（詳如
    後所述及附表「(乙)原告之意見」欄所載，下稱系爭追加工程
    款）。詎被告竟只給付原告工程款七百六十四萬四千元而否
    認系爭工程有追加變更設計，拒絕給付系爭追加工程款。惟
    查，被告於原告施工時以系爭施工圖書面要求變更工程，原
    告乃依系爭承攬契約第三十六條第七項約定，經獲證人即被
    告工地主任丙○○與被告工務主管己○○之同意，而辦理追
    加減工程相關手續，首先於九十三年四月間提出追加工程所
    需之項目及金額經由上開兩位工地主任轉呈被告，再以同年
    七月十五日淯字第930715號函催告被告盡速完成議價程序，
    經被告以同年八月二十七日中茂營字第0930827001號函覆略
    以：「…三、另有關追加工程部份，請備妥水電消防審圖與
    合約圖及相關文件後，訂定時間與本公司人員進行項目及數
    量比對，完成議價程序。」等語，原告復與證人即被告之工
    務主任甲○○多次就合約圖與系爭施工圖間差異的工程進行
    加減帳核對，終於同年十一月間結算確定系爭工程之追加減
    工程相互抵銷後，系爭工程之追加款含稅計二百九十四萬四
    千零四十元，有如原證六所示之機電系統變更工程加減帳估
    價單（下稱系爭估價單）可稽，並據證人丙○○與甲○○於
    本院九十四年九月二十七日行言詞辯論程序時證述綦詳，足
    見系爭工程確有變更追加，且經被告同意，兩造並已就系爭
    工程辦理追加減。（二）又系爭工程結算爭議經本院囑託台
    北市建築師公會加以鑑定並作成鑑定報告書（下稱鑑定報告
    ）。而系爭估價單所列加帳部分壹之一至六、八、十一、十
    三、十四及十七Ｄ與減帳部分，原告同意按鑑定報告此部分
    所列增減金額予以改列。另系爭估價單所列加帳部分壹之七
    之1 至5 、7 至18、壹之九、十、十二之1 、壹之十五、十
    六部分，實不應刪除，分述理由如下：１壹之七之1 至5、7
    至18部分係原告依圖施工完竣後，為配合被告因消防局履勘
    認為不足，再行增加之項目，非合約圖原有數量，若未施作
    即無法核發使用執照，故屬追加。２壹之九、十部分：原告
    承包者為水電工程，原設計水塔為RC材質，今應被告要求改
    為不銹鋼材質後，此材質已屬營建工程範圍，而非水電工程
    範圍，是被告要求原告作此材質上之變更，即屬追加。３壹
    之十二之1 部分：被告原設計地下一樓面盆並未加腳，嗣其
    基於安全考量使要求原告另外加腳以支撐面盆，故此部分仍
    屬追加。４壹之十五、十六部分：依工程慣例，原告承包水
    電工程只負責電源部分接管、配置，但不包括硬體購置及安
    裝；而圖說標示僅係供原告知悉管線如何配置，原告不負有
    安裝義務，被告要求原告施作管線配置以外之部分，即屬追
    加。是鑑定報告將該部分刪除，容有誤會。再者，依鑑定報
    告鑑定結果(四)記載：「變更設計部分即壹十七ABCDEF部分，
    除D 為B6戶3F增設馬桶、臉盆、電話式蓮蓬頭設備外，餘者
    皆為設備移位等變更工程，應據雙方工務文件之紀錄証實變
    更時間及內容，即該變更是否於該工程完成後再提出，抑或
    於尚未施工前即已提出，則RC打鑿及修補等相關項目及有存
    在與否之問題，因此本項次變更設計除增加設備應予追加，
    其餘設備移位、追加部份，所佔金額比例不大，且大多為RC
    打鑿及修補費用，由雙方當時約定協商處理之。」等語，及
    證人林丙○○製作、業主黃建熾簽認之水電工程修改項目表
    第一項至第四項之記載，足證系爭估價單所列加帳部分壹之
    十七之ABCDEF部分，均屬工程變更、追加項目；至系爭估價
    單所列加帳部分壹之十七之Ｇ部分，依上開水電工程修改項
    目表第五項之記載，足認此部分實屬追加而不包括於原工程
    範圍內，鑑定報告未為任何說明即刪除此部分所列數額，應
    不可採。此外，依商業慣例，縱為總價承攬，惟於工程有變
    更追加情事時，亦得依追加後之價額增加、調整運雜費、管
    理費、勞工安全管理及保險費之數額，最高法院九十五年度
    台上字第一六六０號判決意旨可供參考，鑑定報告復載明應
    依契約總價作比例調整，原告爰依總價比例列計運雜費為七
    萬零七百三十六元、勞工安全管理及保險費為七萬七千三百
    六十八元及管理費二十三萬一千一百五十五元。（三）綜上
    所述，被告拒絕給付系爭追加工程款，實無理由，爰依承攬
    法律關係，提起本件訴訟等語。並聲明請求：１被告應給付
    原告二百六十六萬九千八百四十二元，及自起訴狀繕本送達
    翌日起至清償日止，按週年利率百分之五計算之利息。２願
    供擔保請准宣告假執行。
三、被告則以：（一）依系爭承攬契約所附工程報價單說明欄第
    一項之記載與系爭承攬契約合約總價、第一條及第八條之約
    定，可知系爭承攬契約之性質屬總價承攬關係，原告以每戶
    水電消防工程單價二十六萬元，共二十八戶總價承攬，並無
    其他細項之明確約定，除工程圖說所列項目外，凡圖說或標
    單未詳列之部分而為完成系爭工程所必須或工程慣例者，均
    由原告負完全責任承攬施工，並無加價問題。是以，除非原
    告舉證證明系爭工程確有追加變更設計及兩造另有報酬給付
    方式的變更（增減）約定，否則既為總價承攬，自不因工程
    數量及成本增減而變化，縱若有變更設計，應認仍包括在原
    約定之總額範圍內各自承擔，不得另行請求追加報酬，此參
    臺灣高等法院臺南分院九十二年度上易字第四０號判決意旨
    即明。況系爭施工圖與合約圖縱有差異，原告依約仍有按圖
    施工之責，故不論原告係依合約圖或系爭施工圖施作，原告
    僅施作一次，應無追加，原告不得逕以施作時與訂約時之圖
    說不同，即認定所有實際施作之項目均為追加變更項目。再
    者，根據證人丙○○於本院九十四年九月二十七日行言詞辯
    論程序時證稱：「到我離職時，兩造就變更工程的項目、價
    格都尚未確定。」等語，足認原告未能證明其確有依約辦理
    追加變更，至證人甲○○之證詞頂多僅能證明原告確實有施
    作原證六估價單上所有項目及請求之金額爾，但未能證明該
    等項目均為原合約總價承攬範圍外之追加項目。另依系爭承
    攬契約第八條約定，原告就變更或追加之工程須得被告之書
    面同意，始得主張工程確有變更或追加，而不得僅以其已獲
    證人丙○○及工務主管己○○追加工程之同意，逕認為與被
    告之書面同意有同一之效力。綜上，原告既無法證明系爭工
    程確有變更工程設計之情事及兩造對追加工程之項目、單價
    及追加報酬已另有約定，原告請求給付系爭追加工程款，實
    無理由。（二）退步言之，縱有追加變更工程，被告對鑑定
    報告附件六所列加帳部分項目壹之一、二、四至七、九至十
    一、十三、十五、十六、十七之G 與減帳部分之數額並不爭
    執，惟原告未依約辦理加減帳，故其不得請求被告給付，而
    關於原告所提系爭估價單所列加帳部分壹之九、十、十四至
    十六項，既然合約圖有水塔、鐵捲門電源、保全、對講機之
    標示，且依一般水電工程非僅配電線（源）而已，尚包括開
    關盒，故該部分自應包括在原承攬工程範圍內，而非屬追加
    項目，此部分之金額均應改列為零，原告主張加帳部分壹之
    七項為經消防局認為不足而再行增加之項目、壹之九、十項
    係依被告更改之要求而施作，及其依合約圖不負有施作壹之
    十四至十六項工程之義務，自應舉證以實其說。另據台北市
    建築師公會九十五年十月三十日95（十四）鑑字第1135號函
    說明欄第三點及第五點之記載，就加帳部分壹之十二項，原
    告未能具體舉證，故此部分應折半刪減，改列為七萬五千七
    百三十三元；至加帳部分壹之十七之D 部分，則應同加帳部
    分壹之十七之ABCEF 之處理方式，惟原告所提水電工程修改
    項目表上既無記載日期，且原告亦未提出工務紀錄文件，無
    以證明變更之提出是在工程完成後，抑或完工前，是應將該
    部分ABCDEF項之金額均改列為零，原告主張應全數保留，與
    鑑定結果有違，應不予採納。此外，系爭承攬契約是總價承
    攬，有關運雜費、勞工安全管理及保險費、管理費各項，既
    含括在總價內，不另列計，因此系爭承攬契約中本無該等項
    次之單價或百分比可資比照，況原告於系爭估價單及意見整
    理附表所列此等項目，究係如何計算、比例及其合約依據為
    何，均不明，縱使總價有所增加，應無加列運雜費、勞工安
    全管理及保險費、管理費及依比例調整金額之理等語資為抗
    辯，並答辯聲明：１駁回原告之訴及其假執行之聲請。２若
    受不利判決，願供擔保請准宣告免為假執行。
四、兩造不爭執事項
（一）原告於九十三年二月間承攬被告位桃園縣龍潭鄉○○○段
      四方林小段第六一六號、第六二二號土地上之「龍潭鄉四
      方林集合住宅新建工程」中關於水電工程部分，雙方並訂
      有書面之工程合約，而該工程合約書並記載：「．．．合
      約總價：本工程採總價承攬責任施工，工程總價計新臺幣
      柒佰陸拾肆萬肆仟元（含稅價）。凡於圖說或標單未詳列
      之部分而為完成工程所必需或工程慣例者，亦由乙方（即
      原告，下同）負責完全責任承攬施工，日後倘圖說有變更
      事宜，項目單價應以合約報價單為增減依據，合約之各項
      單價均不得調整。．．．第一條合約範圍：本合約包合約
      條文、報價單（工程估價單）、施工圖、工程圖說、施工
      規範及說明書、工地會議記錄之決議、保證書及切結書等
      文件一切章程所載明之各項人工、材料、工具、設備等，
      以及在工程技術上應有之工作，乙方均應全部確實照作，
      並不得作為日後追加之理由。．．．（二）本合約單價含
      完成交貨所須之檢驗、安裝、測試、保險、環保及安全衛
      生等一切費用，除另有規定外，前項費用概由乙方負責。
      ．．．第八條：工程增減：甲方（即被告，下同）對本工
      程有隨時變更計劃及增減工程數量之權（第一項）。本工
      程如有更改或增減之處，乙方須根據甲方之書面通知始得
      照做，否則甲方均不予承認，並應由乙方賠償擅自更改之
      損失。至於正式通知所更改或增減之工程，其因工程上應
      行增減之造價，應報請甲方核准後，以加減帳方式議價辦
      理。（倘因甲方變更計劃，乙方須廢棄已完成工程之部分
      或已到場之合格材時，由甲方核實驗收後，參照本合約所
      訂之單價計付。）其應行增減之價款，先由甲方核算確實
      工程數量後再核算單價，其單價之計算按合約報價單上項
      目及單價為增刪依據，原估價單上無相同之項目者，則由
      甲乙雙方議價辦理（第二項）。」等語；另兩造訂立系爭
      承攬契約時關於系爭水電工程之估價，除原告於九十三年
      二月二日出具交被告執有之工程報價單上明載：施工項目
      為水電消防工程、工程數量為二十八戶、每戶單價為二十
      六萬元，合計為七百二十八萬元，經加計營業稅後總工程
      報酬為七百六十四萬四千元等語外，並無各單項工程明細
      估價。
（二）原告所承攬之上開水電工程，兩造除就附表壹加帳部分編
      號二至十七工程項目是否屬於原告原應施作範圍，被告應
      否就此額外計價給付有爭執外，均無其他債務不履行情事
      。
（三）附表貳減帳部分所示編號二至六之各項工程，原均屬兩造
      承攬契約中原告應予施作之義務範疇，惟因變更設計故而
      免予施作；又前開未施作之各項工程，經台北市建築師公
      會鑑定結果，該未施作工程之總價為五十五萬二千四百零
      七元。
（四）附表壹加帳部分編號二至六、八、十一、十三及十四之工
      程項目，經台北市建築師公會鑑定結果，各該項工程之單
      價應如附表壹（甲）欄所列之數額。至附表壹編號十二工
      程項目之單價則應為七萬五千七百三十三元。
五、原告主張兩造固就「龍潭鄉四方林集合住宅新建工程」中之
    水電工程訂有承攬契約，惟附表壹編號二至十七所示之工程
    項目，均非屬上開承攬契約應施作之範疇，今上開工程既經
    原告施作完畢，於扣除附表貳之減帳部分後再加計運雜費、
    勞工安全管理及保險費、管理費後，被告應依承攬契約法律
    關係給付為施作該部分工程之款項二百六十六萬九千八百四
    十二元等語，此為被告所否認，並以理由欄三所載等語置辯
    。經查：
（一）按稱承攬者，謂當事人約定，一方為他方完成一定之工作
      ，他方俟工作完成，給付報酬之契約，民法第四百九十條
      第一項定有明文；而關於報酬之計算方式，在工程實務大
      致可區分為「實作實算」與「總價約定」二類，「實作實
      算」者，固應按實際完工數量計算承攬人之報酬，惟「總
      價約定」者，乃雙方就工作物完成之報酬，預先約定一固
      定數額，原則上實際完工數量與原契約約定數量之增減，
      雙方互不負找補之義務。本件系爭工程合約書明載：「．
      ．．合約總價：本工程採總價承攬責任施工，工程總價計
      新臺幣柒佰陸拾肆萬肆仟元（含稅價）。凡於圖說或標單
      未詳列之部分而為完成工程所必需或工程慣例者，亦由乙
      方（即原告，下同）負責完全責任承攬施工，日後倘圖說
      有變更事宜，項目單價應以合約報價單為增減依據，合約
      之各項單價均不得調整。．．．」等語，固堪認兩造就系
      爭承攬工程，係合意採取總價承攬方式計算承攬報酬。惟
      該工程合約書第八條明定被告對系爭承攬工程有隨時變更
      計劃及增減工程數量之權，且關於工程更改或增減之處，
      雙方得以加減帳方式議價辦理，而衡諸總價承攬之工程契
      約，原則上承攬人如完成契約所約定之工作，定作人即應
      依約給付約定之報酬，兩造針對實際完工數量與合約約定
      之數量之增減，互不負找補之義務。然總價承攬之工程契
      約約在實務上常因業主於規劃設計、製作標單時疏漏工項
      或計量錯誤，致使承包商因實際施作數量較合約約定數量
      為多而招致損失，於相反之情形承包商則可能受有不當之
      利益，為使定作人及承攬人合理分擔風險，就實作數量較
      契約數量增減顯然超逾相當比例時，以變更加減帳之方式
      予以合理適當之調整，此應即為系爭工程契約第八條之規
      範意旨，亦符合公平原則。
（二）又系爭工程合約書第八條第二項固明定工程如有更改或增
      減之處時，原告應依被告書面通知後始得照做等語，惟此
      規範意旨，乃在賦予被告因工程事實之需要，有隨時辦理
      變更設計之權，非謂此項變更設計之通知，須以書面為要
      式行為。至同條第二項復約定增減項目之價款應由兩造議
      價辦理等語，本件兩造雖就增減工程項目之施作事前未曾
      議定價格，然非不得參考一般建築造價或營建雜誌之價目
      ，自屬可得確定，加以，證人丙○○、甲○○於本院九十
      四年九月二十七日行言詞辯論程序時亦分別證述：「伊原
      任職被告公司擔任工地主任於九十三年七月離職，系爭工
      程也是由我擔任工地主任，甲○○我不認識，可能是我離
      職後他才去的，這個工程大約是在去年農曆年前開始施工
      ，但是施工後發生變更問題，主要是水電的工程部分有變
      更，就是電信、電力還有水的管線有變更，另還有一項我
      忘記了，當時是業主提出要變更的，所以被告要求原告要
      變更，否則將來無法取得使用執照，當時要變更時，原告
      先配合被告的要求按圖面施工，在施工的同時，有用口頭
      要求要辦理變更，到我離職時，兩造就變更工程的項目、
      價格，都尚未確定。」（丙○○）、「我在去年七月份任
      職被告公司擔任水電工程主任，到今年五月份離職。系爭
      工程也是我在那裡擔任水電主任，除我之外，還有一位余
      坤河擔任建築主任，在本件工程原告所施作的是按照主管
      機關所審核過的，與簽約時合約圖的不相同，我去年到職
      時，原告已經按圖施工接近完工，所以我不清楚原告為何
      未按合約圖施工的原因，原告施工完畢之後，兩造有就合
      約圖與施工圖間差異的工程進行協調討論是否有追加工程
      的問題，這個問題到我離職前都尚未解決，原證六就是由
      我代表被告與原告協調後所商定，對於估價單的項目、單
      價，是經過兩造雙方多次磋商的結果，對於這份結果，是
      由我審酌現場施工及圖面的差異來審定的，就我的瞭解，
      被告公司認為雖然有追加，但是金額差距過大。」（甲○○）等語，益證本件增減工程項目縱未經雙方議定價格，
      亦不影響兩造間就本件增減工程項目之施作，已有意思表
      示合致，被告自有依增減後之工程價款為給付義務。
（三）本件關於附表壹加帳部分編號二至八、十一至十四之工程
      項目，均非屬系爭承攬契約內原告原應施作義務之範疇等
      情，業據本院囑請台北市建築師公會鑑定無誤，並有該會
      檢附鑑定報告書乙件在卷可稽，而上開工程項目中，關於
      附表壹編號二至六、八、十一、十三及十四之工程項目之
      單價，應如附表壹（甲）欄所列之數額，而附表壹編號十
      二工程項目之單價則應為七萬五千七百三十三元，亦為兩
      造所不爭執，準此計算結果，關於兩造不爭執之加帳部分
      應為一百四十六萬九千九百五十元。
（四）關於附表壹編號七之工程項目，經前揭鑑定機關鑑定結果
      ，認該項工程單價依序應為五萬八千五百元，亦為被告所
      不爭執，並有前開鑑定報告書可稽，是以此部分工程單價
      自應依此數額予以列計為加帳範圍。至原告雖以此部分工
      程係為配合被告因消防履勘認為不足而再行增加之項目云
      云，惟原告就其此部分主張未提出任何積極證據以實其說
      ，其空言主張，自難採信。
（五）又前開鑑定機關就附表壹編號十七之Ａ至Ｇ工程項目應否
      列為加帳範圍，雖以附表壹編號十七之Ｇ項目單價應為零
      ，及編號十七之Ａ至Ｆ項目應依雙方工務紀錄文件以證實
      據以計價云云，惟鑑定機關就附表壹編號十七之Ｇ項目單
      價雖鑑定為零，然其並未敘明其鑑定理由，此部分之認定
      顯有瑕疵，自不足採，而關於附表壹編號十七之Ａ至Ｇ工
      程項目，確亦非屬系爭承攬契約內原告原應施作義務之範
      疇等情，業據證人林鑽同於本院九十六年五月二十九日行
      言詞辯論程時證述綦詳，並有原告提出水電工程修改項目
      單影本乙紙可稽，是以應將此部分工程列為加帳範圍。
（六）另關於附表壹編號九、十、十五、十六之工程項目，係系
      爭承攬契約所附圖說所明定，係屬原告本應施作之義務等
      情，亦據前揭鑑定機關鑑定綦詳，是以，原告自應依系爭
      契約施作上開工程項目，不得將此部分復列為加帳範圍。
      而原告關於上開部分雖仍堅詞主張應屬加帳範圍，然其亦
      未提出任何事證供本院審酌，其空言指摘前開鑑定結果。
      ，自亦無採認餘地。
（七）原告復主張兩造間之承攬契約既有加帳情事，則被告應另
      增加給付原告運雜費、勞工安全管理、保險費及管理費云
      云，惟查，依系爭合約書第一條第二款之規定：「本合約
      單價含完成交貨所須之檢驗、安裝、測試、保險、環保及
      安全衛生等一切費用，除另有規定外，前項費用概由乙方
      負責。」等語，堪認兩造關於原定契約義務範圍內之運雜
      費、勞工安全管理、保險費及管理費等費用之負擔均約定
      由原告負擔，今兩造間之承攬契約雖有追加、變更工程項
      目之情，惟關於此追加、變更部分之勞工安全管理等費用
      負擔，自仍應適用上開約定，應由原告自行負擔，不得向
      被告為請求。
      承上所述，附表壹所列之各項工程項目應列為加帳者，其
      金額合計為一百六十八萬一千零三十元，而以此金額與不
      爭執事項三所示減帳金額即五十五萬二千四百零七元相減
      後，復加計百分之五營業稅後，應為一百十八萬五千零五
      十四元（小數點以下，四捨五入）。
六、給付有確定期限者，債務人自期限屆滿時起，負遲延責任；
    給付無確定期限者，債務人於債權人得請求給付時，經其催
    告而未為給付，自受催告時起負遲延債任。其經債權人依督
    促程序送達支付命令者，與催告有同一之效力；另遲延之債
    務，以支付金錢為標的者，債權人得請求依法定利率計算之
    遲延利息，但約定利率較高者，仍從其約定利率，民法第二
    百二十九條第一項、第二項、第二百三十三條第一項分別定
    有明文。本件原告依承攬契約之法律關係，得請求被告給付
    一百十八萬五千零五十四元，被告自應就上開債務負擔清償
    之責，從而，原告請求給付上開款項，暨自起訴狀送達翌日
    即九十四年六月十八日起至清償日止，按週年利率百分之五
    計算之利息，為有理由，應予准許；至原告逾上開範圍之請
    求，即屬無據，為無理由，應予駁回。
七、本件判決原告勝訴部分，兩造均陳明願供擔保請准宣告為假
    執行，核無不合，爰分別酌定相當之擔保金准許之；至原告
    受敗訴判決部分，其假執行之聲請即失所附麗，應併予駁回
    之。又本件事證已臻明確，兩造其餘攻擊防禦方法，核與本
    案判斷已無甚影響，茲不予一一論駁，附此敘明。
據上論結，本件原告之訴為一部有理由，一部無理由，依民事訴
訟法第七十九條、第三百九十條第二項、第三百九十二條第二項
，判決如主文所示。
中　 華 　民 　國 　九十六 　年　  六  　月　  十五 　日
                         民事第二庭  法　官　石有為
以上正本係照原本作成。
如對本判決上訴，須於判決送達後二十日內向本院提出上訴狀。
                                     書記官　黃珮娟
中　 華 　民 　國 　九十六 　年　  六  　月　  十五 　日
┌──────────────────────────────────────────────────────────┐
│附表：兩造對鑑定報告附件六「調整原證六機電變更工程追加減帳估價單部份單項數量及單價」之意見整理表                    │
├──────────────────────────────────────────────────────────┤
│壹、加帳部分                                                                                                        │
├──┬────────────────┬──────┬────────────┬─────────┬────────┤
│項目│工程名稱                        │原證六估價單│(甲)鑑定報告附件六所列調整│(乙)原告之意見      │(丙)被告之意見    │
│    │                                │所列總價    │後之總價                │                  │                │
├──┼────────────────┼──────┼────────────┼─────────┼────────┤
│一  │台電外管路引進管工程            │   192,165元│   　　　   0           │     0            │     0          │
├──┼────────────────┼──────┼────────────┼─────────┼────────┤
│二  │公共錶箱變更工程                │    21,500元│         21,500元       │   21,500元       │   21,500元     │
├──┼────────────────┼──────┼────────────┼─────────┼────────┤
│三  │公共箱體及幹線變更工程          │   225,010元│        219,760元       │  219,760元       │  219,760元     │
├──┼────────────────┼──────┼────────────┼─────────┼────────┤
│四  │發電機系統變更工程              │   475,718元│        463,565元       │  463,565元       │  463,565元     │
├──┼────────────────┼──────┼────────────┼─────────┼────────┤
│五  │接地系統工程                    │    91,180元│         80,490元       │   80,490元       │   80,490元     │
├──┼────────────────┼──────┼────────────┼─────────┼────────┤
│六  │各戶化糞池通氣管工程            │   188,240元│        188,240元       │  188,240元       │  188,240元     │
├──┼────────────────┼──────┼────────────┼─────────┼────────┤
│七  │配合消檢消防系統增設工程        │   306,482元│         58,500元       │  306,482元       │   58,500元     │
├──┼────────────────┼──────┼────────────┼─────────┼────────┤
│八  │公共設施給水系統設備工程        │   333,180元│        333,180元       │  333,180元       │  333,180元     │
├──┼────────────────┼──────┼────────────┼─────────┼────────┤
│九  │A、B 、E棟給水系統設備工程      │   181,330元│      0（建議刪除）     │  181,330元       │     0          │
├──┼────────────────┼──────┼────────────┼─────────┼────────┤
│十  │C、D 棟給水系統設備工程         │   112,810元│      0（建議刪除）     │  112,810元       │     0          │
├──┼────────────────┼──────┼────────────┼─────────┼────────┤
│十一│各戶烘碗機插座及廚房移位配合工程│    44,142元│         44,142元       │   44,142元       │   44,142元     │
├──┼────────────────┼──────┼────────────┼─────────┼────────┤
│十二│浴室增設配備工程                │   139,706元│123,466 元（面盆施工位置│  139,706元       │   75,733元     │
│    │                                │            │與圖稍稍有出入，本項a 至│（惟其嗣於本院95年│                │
│    │                                │            │i部 分部分建議折減）    │11 月21 日行言詞辯│                │
│    │                                │            │                        │論程序時同意此項改│                │
│    │                                │            │                        │列為75 ,733 元）  │                │
├──┼────────────────┼──────┼────────────┼─────────┼────────┤
│十三│抽風機增設排煙罩工程            │    22,040元│      22,040元          │   22,040元       │   22,040元     │
├──┼────────────────┼──────┼────────────┼─────────┼────────┤
│十四│鐵捲門增設開關工程              │    21,300元│      21,300元          │   21,300元       │   21,300元     │
├──┼────────────────┼──────┼────────────┼─────────┼────────┤
│十五│防盜保全系統增設工程            │   221,300元│      0（建議刪除）     │  221,300元       │     0          │
├──┼────────────────┼──────┼────────────┼─────────┼────────┤
│十六│電視對講機系統工程              │   207,430元│      0（建議刪除）     │  207,430元       │     0          │
├──┼────────────────┼──────┼────────────┼─────────┼────────┤
│十七│配合客戶需求變更工程            │            │                        │                  │                │
│    ├────────────────┼──────┼────────────┼─────────┼────────┤
│    │Ａ（B5戶1F馬桶及臉盆移位）      │    17,800元│17,800元                │   17,800元       │     0          │
│    │                                │            │鑑定結果四：由兩造當時約│                  │                │
│    │                                │            │定協商處理之（是否移位及│                  │                │
│    │                                │            │變更時間工務紀錄文件可證│                  │                │
│    │                                │            │實據以計價）            │                  │                │
│    ├────────────────┼──────┼────────────┼─────────┼────────┤
│    │Ｂ（B6戶B1F臉盆移位）           │    12,600元│12,600元                │   12,600元       │     0          │
│    │                                │            │鑑定結果四：由兩造當時約│                  │                │
│    │                                │            │定協商處理之（是否移位及│                  │                │
│    │                                │            │變更時間工務紀錄文件可證│                  │                │
│    │                                │            │實據以計價）            │                  │                │
│    ├────────────────┼──────┼────────────┼─────────┼────────┤
│    │Ｃ（B6戶1F馬達移位）            │    8,500元 │8,500元                 │    8,500元       │     0          │
│    │                                │            │鑑定結果四：由兩造當時約│                  │                │
│    │                                │            │定協商處理之（是否移位及│                  │                │
│    │                                │            │變更時間工務紀錄文件可證│                  │                │
│    │                                │            │實據以計價）            │                  │                │
│    ├────────────────┼──────┼────────────┼─────────┼────────┤
│    │Ｄ（B6戶3F增設衛浴設備）        │    45,860元│45,860元                │   45,860元       │     0          │
│    │                                │            │鑑定結果四：增加部分應予│                  │                │
│    │                                │            │追加（是否移位及變更時間│                  │                │
│    │                                │            │工務紀錄文件可證實據以計│                  │                │
│    │                                │            │價）                    │                  │                │
│    ├────────────────┼──────┼────────────┼─────────┼────────┤
│    │Ｅ（C6戶B1至1F管道修改工程）    │    18,500元│18,500元                │   18,500元       │     0          │
│    │                                │            │鑑定結果四：由兩造當時約│                  │                │
│    │                                │            │定協商處理之（是否移位及│                  │                │
│    │                                │            │變更時間工務紀錄文件可證│                  │                │
│    │                                │            │實據以計價）            │                  │                │
│    ├────────────────┼──────┼────────────┼─────────┼────────┤
│    │Ｆ（E2戶B1F廁所移位工程）       │    27,700元│27,700元                │   27,700元       │     0          │
│    │                                │            │鑑定結果四：由兩造當時約│                  │                │
│    │                                │            │定協商處理之（是否移位及│                  │                │
│    │                                │            │變更時間工務紀錄文件可證│                  │                │
│    │                                │            │實據以計價）            │                  │                │
│    ├────────────────┼──────┼────────────┼─────────┼────────┤
│    │Ｇ（分離式冷氣穿樑套管工程）    │    21,620元│            0           │   21,620元       │     0          │
├──┴────────────────┼──────┼────────────┼─────────┼────────┤
│加帳部分小計                          │ 2,936,113元│                        │2,715,855元       │1,136,540元     │
├───────────────────┴──────┴────────────┴─────────┴────────┤
│貳、減帳部分                                                                                                        │
├──┬────────────────┬──────┬────────────┬───────┬──────────┤
│項目│工程名稱                        │原證六估價單│(甲)鑑定報告附件六所列調整│(乙)原告之意見  │(丙)被告之意見        │
│    │                                │所列總價    │後之總價                │              │                    │
├──┼────────────────┼──────┼────────────┼───────┼──────────┤
│一  │台電外管路引進管工程            │    30,968元│            0           │     0        │     0              │
├──┼────────────────┼──────┼────────────┼───────┼──────────┤
│二  │公共錶箱變更工程                │     8,600元│          8,600元       │    8,600元   │    8,600元         │
├──┼────────────────┼──────┼────────────┼───────┼──────────┤
│三  │公共箱體及幹線變更工程          │   116,262元│        125,232元       │  125,232元   │  125,232元         │
├──┼────────────────┼──────┼────────────┼───────┼──────────┤
│四  │發電機系統變更工程              │   349,405元│        343,005元       │  343,005元   │  343,005元         │
├──┼────────────────┼──────┼────────────┼───────┼──────────┤
│五  │發電機系統接地                  │    22,330元│         17,070元       │   17,070元   │   17,070元         │
├──┼────────────────┼──────┼────────────┼───────┼──────────┤
│六  │2Φ一齊開放閥                   │    50,700元│         58,500元       │   58,500元   │   58,500元         │
├──┴────────────────┼──────┼────────────┼───────┼──────────┤
│減帳部分小計                          │   578,265元│        552,407元       │  552,407元   │  552,407元         │
├───────────────────┼──────┼────────────┼───────┼──────────┤
│參、總價（壹－貳）                    │ 2,357,848元│                        │2,163,448元   │  584,133元         │
├───────────────────┼──────┼────────────┼───────┼──────────┤
│肆、運雜費                            │    81,000元│    依總價百分比調整    │   70,736元   │     0              │
│                                      │(兩造誤載為 │                        │              │                    │
│                                      │   77,093元)│                        │              │                    │
├───────────────────┼──────┼────────────┼───────┼──────────┤
│伍、勞工安全管理及保險費              │    88,500元│    依總價百分比調整    │   77,368元   │     0              │
│                                      │(兩造誤載為 │                        │              │                    │
│                                      │   84,320元)│                        │              │                    │
├───────────────────┼──────┼────────────┼───────┼──────────┤
│陸、管理費                            │   276,500元│    依總價百分比調整    │  231,155元   │     0              │
│                                      │(兩造誤載為 │                        │              │                    │
│                                      │  251,962元)│                        │              │                    │
├───────────────────┼──────┼────────────┼───────┼──────────┤
│柒、合計（參＋肆＋伍＋陸）            │ 2,803,848元│                        │2,542,707元   │  584,133元         │
│                                      │(兩造誤載為 │                        │              │                    │
│                                      │2,771,223元)│                        │              │                    │
├───────────────────┼──────┼────────────┼───────┼──────────┤
│捌、稅（5%，元以下四捨五入）          │   140,192元│                        │  127,135元   │   29,207元         │
│                                      │(兩造誤載為 │                        │              │                    │
│                                      │  138,561元)│                        │              │                    │
├───────────────────┼──────┼────────────┼───────┼──────────┤
│玖、總計（柒＋捌）                    │2,944,040元 │                        │2,669,842元   │  613,340元         │
└───────────────────┴──────┴────────────┴───────┴──────────┘
